【裁判字號】    94,重上,120
【裁判日期】    951205
【裁判案由】    分配表異議之訴
【裁判全文】
臺灣高等法院臺中分院民事判決         94年度重上字第120號
上  訴  人
即被上訴人  乙○○
訴訟代理人  洪松林律師
被  上訴人  甲○○
上  訴  人  戊○○
上  訴  人  丁○○
上三人共同
訴訟代理人  陳鴻謀律師
複  代理人  陳育仁律師
複  代理人  丙○○
上列當事人間請求分配表異議之訴事件，上訴人對於中華民國94
年9月7日臺灣臺中地方法院93年度訴字第2655號第一審判決提起
上訴，本院於95年11月21日言詞辯論終結，判決如下：
    主  文
上訴駁回。
第二審訴訟費用由上訴人乙○○、戊○○、丁○○各自負擔。
    事實及理由
一、本件上訴人即被上訴人乙○○（下簡稱上訴人乙○○）於原
    審起訴主張：訴外人即債務人林本源前夥人，以「大連實業
    」之名義，販賣六合彩明牌，並利用電話向其訛稱渠等販售
    之六合彩明牌十分準確，俟上訴人乙○○入會後又以所匯金
    額不足或另需保證金為由，要上訴人乙○○陸續匯款至其指
    定之帳戶，致上訴人乙○○前後被詐騙之金額達新台幣（下
    同）1709萬元、上訴人乙○○遂對林本源等人提起刑事附帶
    民事訴訟，獲得勝訴確定後，上訴人乙○○即就債務人林本
    源所有坐落台中市○○區○○段276號、地目建、面積172平
    方公尺、及門牌號碼台中市西屯區○○○○街146號之地上建
    物向台灣台中地方法院執行處聲請強制執行（案號：原審法
    院93年度執字第12277），林本源所有前開土地及建物嗣由
    債務人林本源之弟即被上訴人甲○○之配偶羅玉蓮以1350萬
    元拍定，原審法院執行處乃將所賣得之價金製成分配表，其
    中被上訴人甲○○分配價金共51萬4089元（執行費1萬2000
    元、本金及利息50萬2089元）、上訴人戊○○分配價金共63
    萬8271元（執行費1萬3200元、本金及利息62萬5071元）、
    上訴人丁○○分配價金共482萬2463元（執行費7萬2千元、
    本金及利息475萬零436元），然上訴人乙○○基於下述之事
    由，認為被上訴人及上訴人戊○○、丁○○3人之債權不存
    在：
(一)、被上訴人甲○○之執行名義係訴外人林本源於91年11月15日
    所簽發之本票，由被上訴人甲○○於93年間向原審法院聲請
    本票裁定後，在系爭執行案件中聲明參與分配，惟被上訴人
    甲○○與訴外人林本源為兄弟關係，執行標的物之買受人羅
    玉蓮為被上訴人甲○○之配偶，均為債務人之近親，被上訴
    人甲○○所持本票之原因關係為何？是否有本票金額之交付
    即非無疑，且訴外人林本源自88年起即為原審法院檢察署通
    緝中，應無可能簽發本票予被上訴人甲○○，又91年12月間
    到期之本票何以至93年間上訴人聲請強制執行後，始參與分
    配？
(二)、又上訴人戊○○之執行名義，乃訴外人林本源於88年9月13
    日、89年6月19日所簽發之二紙本票，由上訴人戊○○於93
    年間向原審法院聲請本票裁定並聲請執行訴外人林本源之財
    產，惟上訴人戊○○為被上訴人甲○○配偶羅玉蓮之姐妹，
    二人亦有姻親關係，上訴人戊○○所持本票原因關係為何？
    是否有本票金額之交付即非無疑，且訴外人林本源自88年起
    即為原審法院檢察署通緝中，應無可能簽發本票予上訴人戊
    ○○，又上訴人戊○○所持本票未載到期日，依法視為見票
    即付，票據權利自發票日起算，三年間不行使而消滅，上訴
    人戊○○於93年間始聲請原審法院核發裁定行使票據權利，
    已逾票據之時效期間。
(三)、至上訴人丁○○之執行名義，為訴外人林本源於81年2月10
    日、81年2月14日、81年2月29日、81年3月2日、81年3月10
    日、81年4月6日所簽發之六紙本票，由上訴人丁○○於93年
    間向原審法院聲請本票裁定並聲請執行訴外人林本源之財產
    ，惟上訴人丁○○所持本票原因關係為何？是否有本票金額
    之交付？且上訴人丁○○如對訴外人林本源有900萬元債權
    ，何以10餘年均不行使權利，直至債權人聲請執行時始行使
    其票據權利？又上訴人丁○○所持本票未載到期日，依法視
    為見票即付，票據權利自發票日起算，三年間不行使即消滅
    ，上訴人丁○○迄93年間始聲請原審法院核發裁定行使票據
    權利，已逾票據債權之時效期間，上訴人乙○○為訴外人林
    本源之債權人，依民法第242條規定，自得代位林本源主張
    時效完成之抗辯。況縱認上訴人丁○○之債權確實存在，原
    審法院於分配金額中，計算上訴人丁○○應分配之利息係自
    81年5月1日起至93年8月9日，然依民法第126條之規定，利
    息請求權因5年間不行使而消滅，據此上訴人自亦可代位主
    張上訴人丁○○之利息債權逾5年者已時效消滅，債務人無
    庸給付。
(四)、再被上訴人甲○○、上訴人戊○○及丁○○3人（以下就其
    3人，簡稱為甲○○等3人）所持本票發票日至聲請原審法院
    核發本票裁定日期相隔甚久，均不行使權利，迨上訴人乙○
    ○聲請原審法院執行訴外人林本源之財產，始同時向鈞院聲
    請核發本票裁定，又係於同日委同一訴訟理人聲請強制執行
    ，故其3人所持本票是否為訴外人林本源所簽發以及本票債
    權是否存在，上訴人乙○○認確有可疑，爰依法提起本分配
    表異議之訴，求為系爭分配表所列上訴人甲○○分配金額51
    萬4089元、上訴人戊○○分配金額63萬8271元，上訴人丁○
    ○分配金額482萬2463元均應予剔除，並將其3人減少之金額
    597萬4823元改分配予上訴人乙○○。
(五)、對被上訴人甲○○、上訴人戊○○及丁○○所為抗辯之陳述
    ：
  1.按其3人固抗辯渠等與訴外人林本源於93年5月14日訂有債務
    清償契約，訴外人林本源已承認債務，上訴人乙○○不得主
    張時效利益云云。惟查，訴外人林本源既已於81年離家出走
    ，且未與家人聯絡，嗣後並遭通緝，顯不可能與甲○○等3
    人訂立任何書面，故對甲○○等3人提出之債務清償契約形
    式上否認其真正。又訴外人林本源與甲○○等3人間並無任
    何債務存在，渠等提出之債務清償契約實質真正上訴人乙○
    ○亦否認之。退步言之，縱認甲○○等3人與訴外人林本源
    間確有借款債務存在及本票債務存在，惟此二請求權不同，
    時效期間亦不同，其等提出之債務清償契約內，並未表明林
    本源明知甲○○等3人所據以強制執行之本票請求權已罹於
    時效，而仍承認其3人之本票請求權且願意清償，故就甲○
    ○等3人之本票債權已罹於時效部分，上訴人乙○○自仍可
    代訴外人林本源主張時效消滅。
  2.再由第七商業銀行所表列訴外人林本源貸款資料起自84年迄
    88年止，被上訴人甲○○於91年11月7日以現金清償訴外人
    林本源名義貸款共280萬元，而非被上訴人甲○○於本件訴
    訟中所主張之150萬元。且被上訴人甲○○清償之貸款為84
    年8月31日貸款2百萬元其中之150萬元，另尚清償88年3月22
    日貸款中之10萬元、88年6月29日之貸款40萬元及88年7月21
    日貸款之20萬元。訴外人林本源果如被上訴人甲○○及證人
    廖虹所稱向被上訴人甲○○借款150萬元清償84年8月31日貸
    款200萬元中之150萬元，則被上訴人甲○○又何以清償其餘
    三筆貸款？
  3.次查，上訴人戊○○雖辯稱分3次借款予訴外人林本源，惟
    依其所提出之存摺影本顯示均係提領現金，無從證明係交付
    予訴外人林本源，且上訴人戊○○所指88年9月13日自帳戶
    內分二次領取20萬元及69萬元現金交予訴外人林本源與常情
    有違，蓋訴外人林本源如預定借款89萬元，上訴人戊○○何
    須分二次提領？又上訴人戊○○主張於89年6月19日提款100
    萬元現金出借予訴外人林本源，惟依新光商業銀行之交易明
    細，上訴人戊○○係提領現金65萬元，上訴人戊○○所持之
    本票金額亦為65萬元，當日上訴人戊○○既僅提領65萬元又
    何以能出借100萬元？
  4.上訴人丁○○固辯稱分6次交付金額共9百萬元予訴外人林本
    源，惟其提出之存摺資料顯示均係以現金方式領出，究竟是
    否有交付予訴外人林本源無從證明。且上訴人丁○○於短短
    1個月餘時間內，出借鉅額予訴外人林本源，竟僅持有訴外
    人林本源簽發之本票？而未要求任何擔保，且至其聲請本票
    裁定及參與分配長達12年，顯與一般人急於確保債權之經驗
    法則有違。再依上訴人丁○○之存摺資料記載81年2月10日
    上訴人丁○○曾向合作金庫借款500萬元，且於當日放款，
    該放款之500萬元，上訴人丁○○辯以現金領出借予訴外人
    林本源，然則上訴人丁○○向合作金庫借貸500萬元鉅款，
    以一般金融機構貸款利率至少百分之七，則一年需支付35
    萬元之利息，上訴人丁○○豈可能自行負擔虧損？
  5.再由第七商業銀行所製作訴外人林本源貸款明細資料顯示：
    訴外人林本源名義之貸款中多筆由訴外人何言添清償，第三
    人為何要清償訴外人林本源之貸款？應係訴外人林本源要出
    借何言添，故由何言添負責清償。訴外人林本源如欠龐大債
    務，又向被上訴人甲○○及上訴人戊○○、丁○○等人借用
    鉅款，豈有可能反貸款出借予他人？又依其帳戶資料顯示，
    訴外人林本源之帳戶自82年7月19日曾有一筆放款500萬元存
    入，當日則領出370萬元，所餘130萬並未領出，88年3月22
    日放款收入60萬元亦有10萬元未提領，上開款項除留存於帳
    戶內因支出放款利息或有利息收入數額略有增減變動外，直
    至93年3月25日上訴人乙○○扣押並領取訴外人林本源帳戶
    中餘額158萬3579元止，上開款項均未領出，訴外人林本源
    如需款孔急，因而向甲○○等3人借貸鉅款，衡情向第七商
    業銀行貸用之款項必先提領使用，豈有向銀行之借款故不領
    出使用，再向甲○○等3人借款之理？又被上訴人甲○○於
    91年11月日清償貸款前，訴外人林本源之帳戶仍有156萬622
    4元，該存款數額高於訴外人林本源向被上訴人甲○○借款
    之150萬元，訴外人林本源何須向被上訴人甲○○借款？再
    依其帳戶交易明細顯示帳戶中定期有股利及利息存入，顯見
    訴外人林本源另有投資於第七商業銀行，且其既有不動產價
    值甚鉅，經原審法院執行處鑑定估總值為1555萬7千元，如
    需用款項以其不動產向金融機構質押貸款或將之出售均可，
    況依刑事判決之認定，訴外人林本源與其他共犯共向130餘
    名被害人詐得7千餘萬元，何需再向甲○○等3人借款？足證
    甲○○等3人之債權乃屬虛偽。
二、被上訴人甲○○、上訴人戊○○及丁○○3人則以：其等已
    分別提出執行名義及本票原本，且票據債權均屬真實，上訴
    人乙○○既否認執行名義之存在，自應由其負舉證之責任。
    至上訴人乙○○又主張代位訴外人林本源行使時效抗辯一節
    ，按債務人於時效完成後所為之承認，固無中斷時效之可言
    ，然既然明知時效完成之事實而仍為承認行為，自屬拋棄時
    效利益之默示意思表示，且時效完成之利益，一經拋棄，即
    恢復時效完成前狀態，債務人不得再以時效業經完成拒絕給
    付，最高法院50年台上字第2868號判例參照。本件訴外人林
    本源先行以契約承認甲○○等3人債權存在之事實，甲○○
    等3人方向法院聲請本票裁定，自屬拋棄時效之利益，依上
    揭判例之意旨，訴外人林本源已不得再行主張時效之抗辯，
    上訴人乙○○亦無從代位行使時效之抗辯。再甲○○等3人
    均為訴外人林本源之至親好友，一方面體諒訴外人林本源之
    處境，一方面不忍使訴外人林本源之父、母親流離失所，方
    會於取得本票後，雖訴外人林本源遲未清償，亦未依法行使
    權利，今訴外人林本源之財產既經查封，則其3人為保全債
    權，自有行使權利之必要，又渠等聲明參與分配之債權既屬
    真正，上訴人乙○○提起本件分配表異表異議之訴，即屬無
    稽，為此聲明求為：駁回上訴人乙○○之請求，訴訟費用由
    上訴人乙○○負擔。
三、原審法院審酌兩造攻擊防禦方法後，認上訴人乙○○雖以被
    上訴人甲○○與林本源為兄弟關係，且被上訴人甲○○代償
    之金額不止150萬元及訴外人林本源帳戶內有足夠資金無需
    向被上訴人甲○○借貸等情，否認被上訴人甲○○與訴外人
    林本源間之借貸關係，惟兄弟之間有金錢借貸之情形，事屬
    人情之常，而訴外人林本源帳戶內之存款餘額是否用以清償
    特定債務，係訴外人林本源就其帳戶內資金運用之取捨，尚
    難僅以此即遽認被上訴人甲○○與訴外人林本源間之借貸關
    係為虛偽，上訴人主張被上訴人甲○○之債權為不實在，尚
    無可取。至上訴人戊○○、丁○○2人，既無法舉證證明渠2
    人確有借貸予林本源，渠等持以聲請強制執行之訴外人林本
    源簽發本票，亦均罹於時效，上訴人乙○○以其為訴外人林
    本源債權人之身分，代位訴外人林本源提出時效之抗辯，並
    代位債務人依強制執行法第14條第2項之事由，提起本件分
    配表異議之訴，自屬有據，因而判令原審法院93年執字第12
    277號損害賠償強制執行事件，於93年11月15日製作之分配
    表，就上訴人羅王貞分配之金額63萬8271元、上訴人丁○○
    分配之金額482萬2463元應更正為零，前開款項應按債權金
    額比例分配予上訴人與被上訴人甲○○。至於上訴人乙○○
    其餘之請求，則予以駁回。
四、上訴人乙○○、上訴人戊○○、丁○○對於於原審上開判決
    不利於己之部分均提起上訴，上訴人乙○○上訴人聲明，求
    為：：(一)原判決不利上訴人乙○○之部分廢棄。(二)前廢棄部
    分，臺灣臺中地方法院93年度執字第12277號強制執行分配
    表所列被上訴人甲○○分配金額新台幣51萬4089元應予剔除
    ，並將該被上訴人甲○○剔除金額改列分配予上訴人乙○○
    。(三)訴訟費用由被上訴人負擔。被上訴人甲○○則答辯聲明
    ：(一)上訴駁回。(二)訴訟費用由上訴人乙○○負擔。上訴人戊
    ○○、丁○○上訴聲明求為：(一)原判決不利上訴人戊○○、
    丁○○之部分廢棄。(二)前廢棄部分，被上訴人在第一審之訴
    駁回。(三)訴訟費用由被上訴人負擔。上訴人乙○○則答辯聲
    明：(一)上訴駁回。(二)訴訟費用由上訴人戊○○、丁○○負擔
    。
五、按債權人或債務人對於分配表所載各債權人之債權或分配金
    額有不同意者，應於分配期日1日前，向執行法院提出書狀
    ，聲明異議，又債權人或債務人之異議，因受通知之債權人
    或債務人為反對之陳述而未終結者，為異議之債權人或債務
    人得向執行法院對為反對陳述之債權人或債務人提起分配表
    異議之訴，強制執行法第39條第1項、第41條第1項分別定有
    明文。查本件上訴人乙○○為原審93年度執字第12277號強
    制執行事件之執行債權人，其對原審於93年11月15日製作定
    於同年月25日分配之分配表所列被上訴人甲○○、上訴人戊
    ○○及丁○○之分配金額提出異議，因甲○○等3人未表同
    意，異議程序並未終結，此為兩造所不爭執，並經本院調閱
    上開執行卷宗查明屬實，是上訴人乙○○對甲○○等3人提
    起分配表異議之訴，於程序上自無不合，合先敘明。
六、兩造不爭執之事實如下
(一)、上訴人乙○○前以：被上訴人甲○○之兄長林本源係販賣六
    合彩明牌之成員，並利用電話向其訛稱渠等販售之六合彩明
    牌十分準確，俟上訴人入會後又以所匯金額不足或另需保證
    金為由，要求上訴人乙○○陸續匯款至其指定之帳戶，致其
    前後被詐騙之金額達1709萬元、嗣提起附帶民事訴訟，經本
    院89年重訴字第61號民事判決上訴人乙○○勝訴確定，林本
    源就本院前開確定判決雖提起再審之訴，但經本院94年重再
    字第1號民事裁定駁回其再審之訴，並經最高法院94年度台
    抗字第677號裁定駁回其抗告而告確定。
(二)、上訴人乙○○於93年3月15日就訴外人即債務人林本源所有
    坐落台中市○○區○○段276之3地號、地目建、面積172平
    方公尺土地，及門牌號：台中市西屯區○○○○街146號之地
    上建物聲請強制執行（原審93年執字第12277號），於93年4
    月15日經執行處就前開不動產為查封登記。
(三)、嗣該93年度執字第12277號強制執行事件，由債務人林本源
    之弟即被上訴人甲○○之配偶羅玉蓮以1350萬元拍定，原審
    執行處依其所賣得價金製成分配表，分配表中被上訴人甲○
    ○分配價金共51萬4089元（執行費1萬2千元、本金及利息50
    萬2089元）、上訴人戊○○分配價金共63萬8271元（執行費
    1萬3200元、本金及利息62萬5071元）、上訴人丁○○分配
    價金共482萬2463元（執行費7萬2千元、本金及利息475萬40
    63元）。
(四)、上訴人乙○○曾於93年9月7日以陳報收取債權狀向執行處陳
    報收取林本源第七商業銀行帳戶內款項至93年3月25日止之
    存款158萬3579元，其對林本源之債權額，尚餘1550萬6421
    元未受清償，其得參與分配之債權金額減縮為1550萬6421元
    （見本院卷2第1-3頁陳報狀及第5頁分配表所示及第14頁反
    面）。
(五)、依第七商業銀行股份有限公司開戶流程，有關活期存款之開
    戶須由本人填具印鑑卡並簽章，此有第七商業銀行股份有限
    公司95年10月12日七文心字第09500005879號函一份可查（
    本院卷2第7-8頁）。
(六)、依被上訴人甲○○提出所謂「林本源」之家信（本院卷1第8
    6-88）頁及系爭債務清償契約書上有關「林本源」之簽名，
    經送內政部警政署刑事警察局鑑定係屬同一人之筆跡，此有
    鑑定書一份附卷足稽（本院卷1第106頁）。
(七)、以上兩造所不爭執之事實，除有前開函文、鑑定書外，並有
    林本源88年偵字第13106、14957、16532號台灣台中地方法
    院檢察署檢察官起訴書、本院89年重訴字第61號、94年重再
    字第1號民事判決、最高法院94年台抗字第677號民事裁定（
    原審卷第20～22頁、217頁、本院卷2第19-28頁）及上訴人
    乙○○提出之民事執行處通知及分配表影本各一件附卷可憑
    ，並經本院調閱上開強制執行卷宗核閱無誤，此部分事實堪
    信為真正。
七、本件爭點：被上訴人甲○○、上訴人戊○○及丁○○對於林
    本源對訴外人林本源是否各有150萬元、165萬元及900萬元
    之債權存在，其得參與分配之債權金額為若干？上訴人乙○
    ○請求將被上訴人甲○○及上訴人戊○○、丁○○三人應分
    配金額予以剔除，改列分配予上訴人乙○○，是否有理由？
    茲分項說明本院得心證理由及判斷如下：
(一)、被上訴人甲○○部分：
  1.按當事人主張有利於己之事實，就該事實有舉證之責任，民
    事訴訟法第277條定有明文。本件上訴人雖否認甲○○債權
    之存在，但被上訴人甲○○辯稱其於91年11月7日因代訴外
    人林本源清償第七商業銀行之貸款而取得訴外人林本源簽發
    之同額本票並據以向原審法院聲請本票裁定及強制執行等情
    ，業據被上訴人甲○○提出台中市第七信用合作社150萬元
    以上存入現款登記備查簿影本一紙為證（原審卷第74頁），
    核與原審及本院調取之93年票字第8568號及原審院依上訴人
    聲請向第七商業銀行調取訴外人林本源之貸款交易明細資料
    所示相符（原審卷第105頁），足證被上訴人甲○○所辯代
    訴外人林本源清償貸款一事，確屬實情。
  2.又第三人主張表意人與相對人通謀而為虛偽意思表示者，該
    第三人應負舉證之責，最高法院48年台上字第29號判例足參
    。上訴人乙○○固又主張被上訴人甲○○與訴外人林本源間
    簽發150萬元之原因關係為虛偽不實，然依前揭判例意旨，
    此部分之事，應由主張該債權虛偽不實之上訴人乙○○負舉
    證之責。然上訴人乙○○就被上訴人甲○○之150萬元借貸
    之部分，除對訴外人林本源之帳戶明細表示質疑外，並未能
    提出任何具體明確之事證，以證明被上訴人甲○○與訴外人
    林本源間之借貸關係屬虛偽，所為主張已難受有利之認定。
    復查：被上訴人甲○○替林本源清償銀行借款之時間係91年
    11月7日，而上訴人乙○○聲請強制執行之時間則為93年3月
    15日，二者相隔長達1年又4個月之久，就此事後發生之事，
    未必係被上訴人甲○○代償當時所能預料，故不能單因甲○
    ○為林本源之弟即逕行否認前開代償及借貸之事實。上訴人
    乙○○雖另又主張：被上訴人甲○○代償之金額不止150萬
    元及訴外人林本源帳戶內有足夠資金無需向被上訴人甲○○
    借貸等情，否認被上訴人甲○○與訴外人林本源間之借貸關
    係，惟兄弟之間有互有資金之調度及金錢借貸之情形，事屬
    人情之常，而訴外人林本源帳戶內之存款餘額是否用以清償
    特定債務或預供父母家用之需，乃訴外人林本源就其帳戶內
    資金運用之取捨，尚難僅以此即遽認被上訴人甲○○與訴外
    人林本源間之借貸關係為虛偽，況林本源既因案被通緝中，
    其因恐身分或行蹤曝光，故不敢動用動支銀行內之存款，亦
    非不可能，故不能以其銀行內尚留有存款，及其與甲○○為
    兄弟關係，即否認其二人債權之真正。上訴人乙○○雖又主
    張刑事判決之認定，訴外人林本源與其他共犯共向130餘名
    被害人詐得7千餘萬元，然此部分並無證據證明各被害人之
    匯款流向如何，亦無證據顯示各款項已歸林本源所有，則上
    訴人乙○○就其此部分主張之事實，於審理中既未能舉證證
    明之，即難採納。
(二)、上訴人戊○○、丁○○部分：
  1.按票據為無因證券，簽發票據之原因實有多端，非必因借貸
    關係始簽發，故簽發票據交付他人尚不足以證明與他人訂立
    借貸契約，貸款與他人而成立借貸關係（最高法院89年度台
    上字第1082號、86年度台上字第2031號、82年度台上字第
    1061號、80年度台上字第2359號、72年度台上字第1352號、
    70年度台上字第2533號、2398號、560號判決參照）。又稱
    ：消費借貸者，謂當事人一方移轉金錢或其他代替物之所有
    權於他方，而約定他方以種類、品質、數量相同之物返還之
    契約。民法第474條第1項定有明文。再消費借貸契約屬要物
    契約，因借用物之交付而生效力。借用人出具之借據，倘未
    表明已收到借款，自不足證明有交付借款之事實，如其對之
    又有爭執者，貸與人自仍須就交付借款之事實負舉證責任，
    最高法院87年度台上字第1611號判決要旨足參。
  2.上訴人戊○○、丁○○雖舉林本源簽發之本票及債務清償契
    約書為其債權之證明，但其等所提出之本票，係無因證券縱
    屬實，亦不足據以證明兩造間確有借貸關係之存在，且已有
    本票金額之交付。上訴人戊○○雖辯稱：伊分別於88年8月2
    5日及89年9月13日分提領22萬元及89萬元借貸予訴外人林本
    源週轉使用，另於89年6月19日提款借65萬元予林本源，其
    中22萬元及89萬元之二筆借款，因林本源已清償11萬元，故
    開立100萬元、65萬元之本票交由被上訴人戊○○收執云云
    ，但依其所提出之台中市第六信用合作社存摺影本顯示均係
    提領現金（參原審第76-77頁，第三筆上訴人戊○○原稱100
    萬元，嗣已更正為65萬元，見同卷第183頁），無從證明係
    交付予林本源，就其所指之89萬元借款部分，其借款之金額
    既已固定，又何以大費周章分二次提領？再上訴人戊○○坦
    陳：伊借款予林本源均未約定利息（本院卷1第154頁反），
    果爾，在22萬元之第一筆借款，未獲完全清償之前提下，上
    訴人戊○○為求自身權益之保障，又豈有不計風險再借89萬
    元予林本源之可能，倘上訴人戊○○所言屬實，則在林本源
    只清償11萬元，且尚欠100萬元之情況下，戊○○又豈有未
    要求林本源提供任何擔保，即又再度無息出借65萬元予林本
    源之理，是上訴人戊○○抗辯其前後3次借款予林本源一節
    ，與常情相違，自難採信。
  3.至上訴人丁○○雖亦自承曾分別81年2月10日、2月24日、2
    月29日、3月2日、3月10日及4月6日依序出借500萬元、140
    萬元、100萬元、50萬元、50萬元及60萬元，合計900萬元，
    ，但其提出之合作金庫存摺僅能證明其於各該時間有提領款
    項，並不足據以證明其確實已將各款項交付予林本源，且其
    對訴外人林本源若有該900萬元債權存在，又何以長達12年
    均不行使權利，直至債權人於93年3月15日聲請強制執行時
    始於93年5月17日行使其票據權利？況上訴人丁○○既自陳
    ：伊借款予林本源，並未計息、亦未設定抵押及提供任何擔
    保（本院卷1第154頁反面）；然由上訴人丁○○持以聲明參
    與分配之本票日期及面額互核觀之，益可知其主張之第一筆
    借款係81年2月10日，數額達500萬元，倘如其所言該筆500
    萬元確屬實在，則無異由上訴人丁○○負擔高額貸款之利息
    ，實際上用錢之林本源本人，反倒可以無償使用該500萬元
    鉅款之優惠，上訴人丁○○既非至愚，豈有可能自負虧損若
    此？抑且，在林本源未清償該筆500萬元債務以前，上訴人
    丁○○於衡量利息負擔之情況下，對於借款一事，當會轉趨
    保守謹慎，甚至要求林本源負擔其利息損失後，方有可能再
    行出借，又豈有甘冒血本無歸之風險，而陸續借貸高達50萬
    至140萬元不等之金錢予林本源之理？再參諸上訴人丁○○
    所述前開各筆借款金額動輒達數十萬元以上，且非獨一筆借
    款而已，上訴人丁○○就此攸關自己權益之事項，竟未要求
    林本源逐筆提供擔保，更未約定清償期，反於短短一個多月
    之時間，即無息借貸900萬元之鉅供林本源長期無償使用，
    此與一般人急於確保債權之經驗法則顯然有違，洵難採信。
    基上，上訴人丁○○既無法舉證證明與林本源間確有借貸關
    係之存在，且已交付該900萬元之現金，其所稱之借款之經
    過與常情亦有違，空言伊有借貸林本源900萬元，自無可採
    。
  4.此外，上訴人戊○○、丁○○雖又提出以林本源為名之債務
    清償契約書證明其2人與林本源之債權債務關係係屬實在，
    然該債務清償契約書：只泛言緣甲方（指林本源）積欠乙方
    （指戊○○、丁○○）165萬元及900萬元之債務，就雙方之
    借貸關係起迄日期為何及各次借款之金額如何則均無記載，
    其上記載之「積欠…本息多年」等語，與上訴人戊○○、丁
    ○○自承雙方借款無利息之約定一節又有出入，是該債務清
    償契約書是否屬實已非無疑，且該契約書經本院連同被上訴
    人甲○○所提出由「林本源」寄來之家書信件及林本源於第
    七商業銀行開戶之簽名併送內政部警政署鑑定之結果，該契
    約書與其所稱之林本源家書上有關林本源之簽名及字跡固屬
    一致，但與第七商業銀行開戶上林本源之簽名，則因書寫方
    式不同，而無從認定係同一人之筆跡，此有前揭內政部警政
    署刑事警察局鑑定書附卷為憑（本院卷1第267頁）；依第七
    商業銀行之規定，印鑑卡之簽名又須由本人為之，是該債務
    清償契約書是否係林本源本人所為，已非無疑，退步言之，
    縱認各該債務清償契約書確係林本源本人所出具，但上訴人
    戊○○、丁○○既無法舉證證明雙方有何借貸關係之存在，
    本票又為無因證券、銀行存摺亦只能證明其等有提領款之紀
    錄，均不足證明已交付各項借款予林本源之事實，其2人一
    致辯稱其等與林本源確有165萬元及900萬元之借款債權存在
    ，自難採憑。
  5.次按票據上之權利，對匯票承兌人及本票發票人，自到期日
    起算；見票即付之本票，自發票日起算；3年間不行使，因
    時效而消滅。對支票發票人自發票日起算，1年間不行使，
    因內容與待證事實有關，且屬可時效而消滅；本票未載到期
    日者，視為見票即付，票據法第22條第1項、第120條第1項
    定有明文。又私文書應由舉證人證其真正；當事人提出之私
    文書，必先證其真正，始有形式上之證據力，更須其可信者
    ，始有實質上之證據力；當事人提出之私文書必須真正而無
    瑕疵者，始有訴訟法之形式的證據力，此形式的證據力具備
    後，法院就其中之記載調查其是否與系爭事項有關，始有實
    質的證據力之可言；私文書之真正，如他造當事人有爭執者
    ，則舉證人應負證其真正之責，民事訴訟法第357條前段、
    最高法院22年上字第2536號、41年台上字第971號、47年台
    上字第1784號判例可供參考。
  6.本件上訴人戊○○、丁○○持有之前開本票均未載到期日，
    發票日分別為88年9月13日、89年6月19日、81年2月10日、8
    1年2月24日、81年2月29日、81年3月2日、81年3月10日、81
    年4月6日，為兩造所不爭執，並經原審、本院調閱93年度票
    字第8184號、8799號本票裁定卷宗查核無誤，則上開本票均
    應視為見票即付，其票據權利之請求權自發票日起算，3年
    間不行使而消滅，而上訴人戊○○、丁○○分別於93年5月
    18日、同年月17日始持系爭本票向原審法院聲請裁定准予強
    制執行，均已逾3年之請求權時效期間，上訴人乙○○主張
    其可代位林本源提出時效之抗辯，尚非無憑。
  7.上訴人戊○○、丁○○雖又提出前揭債務清償契約書，辯稱
    ：訴外人林本源於時效消滅後承認債務已拋棄時效利益云云
    ，惟上訴人已否認上開債務清償契約書形式及實質之真正，
    稽之其二人所提之債務清償書無論內容、格式及日期均一致
    ，其與一般人債務清償契約書，會明載各債務人債權之起迄
    日期，已有不符，其上記載之「積欠…本息多年」與本件並
    無利息之約定又互見矛盾，且林本源之母林廖虹於執行處93
    年4月15日前往查封林本源名下所有之系爭不動產時，已當
    場陳明：林本源自81年間即行離家（原審卷第25頁），而林
    本源自84年間起更因案遭通緝中，此有本院查詢之通緝資料
    一紙在卷足參（本院卷第120頁卷）；是林本源本人是否可
    能再出具前開債務清償契約書亦見可疑，雖林廖虹於原審改
    稱：林本源有時候會回來，但又證稱：林本源因做生意失敗
    ，有人討債，所以都不敢回來等語（見原審卷第89-90頁）
    ，依此，林本源既因經商不利，而長年躲債在外，又何能出
    具系爭債務清償契約書？依林母所為之證述，其亦僅聽聞林
    本源說有開本票而已（見原審卷第90頁），並未提及林本源
    曾出具所謂債務清償契約書，及該等契約要轉交予何人，則
    前開債務清償契約書從何而來，亦令人不得不疑，再前開債
    務清償契約書上「林本源」之簽名，與林本源本人於第七商
    業銀行開戶上之簽名是否出於同一人之筆跡，亦無從鑑認，
    業如前述，故不能以該契約書之存在，即遽認上訴人戊○○
    、丁○○與林本源間確有金錢借貸關係存在，並認林本源已
    承認各該債務，並生時效應重新起算時效之效力。
  8.末按債務人怠於行使其權利時，債權人因保全債權，得以自
    己之名義，行使其權利；債務人對於有執行名義而參與分配
    之債權人為異議者，僅得以第14條規定之事由，提起分配表
    異議之訴；執行名義無確定判決同一之效力者，於執行名義
    成立前，如有債權不成立或消滅或妨礙債權人請求之事由發
    生，債務人亦得於強制執行程序終結前提起異議之訴，民法
    第242條前段、強制執行法第41條第2項、第14條第2項亦有
    明文規定。本件上訴人戊○○、丁○○據以聲請強制執行之
    訴外人林本源簽發本票，均已罹於時效，上訴人乙○○因以
    其為訴外人林本源債權人之身分，代位訴外人林本源就票據
    債務提出時效之抗辯，並代位債務人以強制執行法第14條第
    2項之事由，提起本件分配表異議之訴，依前揭說明，自屬
    有據。
八、綜上，被上訴人甲○○既有代償林本源貸款之實，其餘上訴
    人戊○○及丁○○2人則無法舉證證明其2人與林本源間有何
    借貸之事實，原審因認該院93年執字第12277號強制執行事
    件，於93年11月15日製作，訂於同年月25日分配之分配表中
    所列上訴人戊○○、丁○○之分配金額，均應更正為零，並
    由上訴人及被上訴人甲○○各依1550萬6421元、150萬元之
    債權比例分配之，上訴人逾此部分之請求，則認屬無據，而
    予駁回，核其認事用法及判決結果均無不合，兩造上訴意旨
    仍執前詞，請求將原審不利於已部分予以廢棄，均屬無據，
    其等上訴為無理由，併予駁回。
九、上訴人丁○○及戊○○雖又聲請調閱林本源服兵役時留存之
    指紋及相關口卡、指紋卡資料及將其2人持有之系爭本票與
    系債務清償契約書之指紋、簽名，與林本源原留之指紋送請
    鑑定，然其等此部分聲請鑑定之目的旨在證明系爭債務清償
    契約書及本票之簽名確係林本源所為，但林本源本人已因案
    通緝中，行蹤成迷，此債務清償契約書究竟係在何種情況下
    所出具，其內容係出自何人之手，與林本源之本意是否相符
    均無可考，況此部分縱予鑑定，充其量亦只能證明系爭債務
    清償契約書確係林本源所為，且與本票之簽名相符，但仍無
    法據以證明其二人與林本源間確有借貸關係之存在及上訴人
    丁○○、戊○○2人確於何時何地交付多少借款予林本源。
    是其等此部分調查證據之聲請，對於本院前開判決結果仍不
    生影響，故本院認無再予調閱及送鑑之必要。末按本件判決
    之基礎既臻明確，兩造其餘攻擊防禦方法與舉證，核與判決
    結果亦無影響，爰不逐一論述，附此敘明。
據上論結：本件上訴均無理由，依民事訴訟法第449條第1項，第
78條，判決如主文。
中    華    民    國    95    年    12    月    5     日
                      民事第二庭審判長法  官  童有德
                                      法  官  翁芳靜
                                      法  官  謝說容
以上正本係照原本作成。
如對本判決上訴，須於收受判決送達後二十日內向本院提出上訴
書狀，其未表明上訴理由者，應於提出上訴後二十日內向本院提
出上訴理由書 (須按他造人數附具繕本)。
上訴時應提出委任律師為訴訟代理人之委任狀。具有民事訴訟法
第四百六十六條之一第一項但書或第二項之情形為訴訟代理人者
，另應附具律師及格證書及釋明委任人與受任人有該條項所定關
係之釋明文書影本。
                                      書記官  蘇昭文
中    華    民    國    95    年    12    月    5     日
                                                      Ｈ


司法院資訊處製作；財團法人民間司法改革基金會備份。
